# 请教陈版：关于投资处理

提问人：wwww学习 时间：2020-06-10 11:29:00
陈老师：
您好！
M公司为上市公司，M公司直接控股子公司有 6 家，除子公司A以外，M公司持股其他子公司股权均为100%，M公司持有A公司60%股权，N公司持有A公司40%股权，同时N公司持有上市公司M 公司5%股权，其中M公司与N公司之间除上述持股交易外，M公司对N公司不存在其他持股行为，N公司仅与M公司有少量业务往来且无重大交易，N公司的实质为M公司的投资人。请问陈老师，此种情况下N公司如何对M公司和A公司的投资进行会计处理？
初步分析：
1 、N对M公司投资
（ 1 ）适用的会计准则
N持有M公司5%股权，且对M公司无控制、共同控制或重大影响，作为外部投资人，虽然有权利派驻董事或代表，但是董事或代表的实际职能仅是监督职能，那么此种情况下，N公司应该将对M公司的投资作为其他权益性投资，适用《企业会计准则第 22 号—— 金融工具确认和计量》准则，做为金融资产核算。
（ 2 ）初始确认
N公司将其对M公司的投资作为金融资产后，N公司应该考虑其对M公司投资管理的业务模式，业务模式决定企业所管理金融资产现金流量的来源是收取合同现金流量、出售金融资产还是两者兼有。此时N公司应当以公司关键管理人员决定的对金融资产进行管理的特定业务目标为基础确定，以客观事实为依据。
鉴于N公司与M公司及其子公司之间有业务往来，且日后会有其他战略合作等长远安排，N公司管理层管理对M公司5%投资的业务模式，不符合《企业会计准则第 22 号—— 金融工具确认和计量》中“十七条和十八条”规定，N公司应该将对M公司的投资作为“以公允价值计量且其变动计入当期损益的金融资产”。
同时，结合N公司管理层持有M公司股权的管理模式，N公司可以依据《企业会计准则第 22 号—— 金融工具确认和计量》中“十九条 在初始确认时，企业可以将非交易性权益工具投资指定为以公允价值计量且其变动计入其他综合收益的金融资产，并按照本准则第六十五条规定确认股利收入。该指定一经做出，不得撤销。”规定，将其指定为以公允价值计量且其变动计入其他综合收益的金融资产核算。
（ 3 ）后续计量
无论N公司对M公司的投资按照“以公允价值计量且其变动计入当期损益的金融资产”核算，还是按照“以公允价值计量且其变动计入其他综合收益的金融资产”核算，N公司均需要在后续计量时首先确认对M公司5%持股的公允价值，此时N公司应该按照市场法对其持有的M公司5%股权进行估值确认公允价值，N公司估值时可以参考相关的评估准则。
确认公允价值后，N公司依据按照初始确认时选择的会计处理，将后续公允价值变动计入相关科目即可。
2 、N公司对A公司
N公司虽然投资A公司40%股权，但A公司的生产经营等相关活动仍然是M公司直接控制管理，N公司派驻A公司的代表或董事并不能直接控制A公司的生产决策，只能参与生产经营管理，因此N公司对A公司的投资具有重大影响，应将其作为长期股权投资并按权益法核算。
3 、请问陈老师，在N公司对M公司和A公司同时持股的情况下，是否还需要考虑交叉持股情况？即未来M公司派发股利，N公司是否还需要考虑其持有A公司40%股权的影响？上述会计处理还有哪些问题或需要特殊考虑的事项，请陈老师指正！
非常感谢陈老师！

回答人：chenyiwei
1 、N对M的投资，由于持股比例达到5%且派驻董事，从证券监管角度已被视为关联方，不排除具有重大影响。因此建议谨慎考虑N对M有无重大影响这一问题。可参考：《瑞华研究 2010 ～ 2019 汇编》之“问题3-1-52（对持股比例不到20%，但派一名董事的参股公司能否按权益法核算）”。
如果确定无控制、共同控制或重大影响的，则因为该投资系股权投资，故默认为以公允价值计量且其变动计入损益的金融资产，列报为交易性金融资产或者其他非流动金融资产；确定满足新CAS 22第十九条“非交易性”条件且管理层选择作出指定的，可以不可撤销地在初始确认时指定为其他权益工具投资。
2 、N公司对A公司：同样参考《瑞华研究 2010 ～ 2019 汇编》之“问题3-1-52（对持股比例不到20%，但派一名董事的参股公司能否按权益法核算）”确定事实上对A公司有无重大影响。
3 、未来M公司派发股利，N公司不需要考虑其持有A公司40%股权的影响。